【裁判字號】    95,台上,5525
【裁判日期】    951005
【裁判案由】    違反廢棄物清理法
【裁判全文】
最高法院刑事判決            九十五年度台上字第五五二五號
上  訴  人  甲○○
選任辯護人  黃進祥律師
            江順雄律師
            黃建雄律師
上列上訴人因違反廢棄物清理法案件，不服台灣高等法院高雄分
院中華民國九十二年十二月十八日第二審判決（九十二年度上訴
字第一八八六號，起訴案號：台灣高雄地方法院檢察署九十一年
度偵字第一八七五六號），提起上訴，本院判決如下：
    主  文
原判決撤銷，發回台灣高等法院高雄分院。
    理  由
原判決認定上訴人甲○○有如原判決事實欄所示之犯行，因而撤
銷第一審關於上訴人部分之科刑判決，改判仍論處上訴人共同未
依廢棄物清理法第四十一條第一項規定領有廢棄物清除許可文件
，從事廢棄物清除罪刑（處有期徒刑一年三月）；固非無見。
惟查：（一）原判決事實認定：「甲○○與劉木水共同以維薰工
程有限公司（下稱維薰公司）名義，於民國九十年十月間，向森
業營造有限公司轉包得標交通部台北市區地○○路工程處所發包
之『高雄專案ＣＬ４２５標中博臨時高架橋工程』中部分工程之
『員工宿舍拆屋新建停車場工程』（下稱上開工程）。依合約規
定，維薰公司之可開挖深度應僅０．５５公尺，並應將上開工程
拆屋後之建築廢棄物及開挖之土方載運至松沅資源處理場處理；
然甲○○與劉木水二人竟共同基於意圖為自己不法所有之概括犯
意之聯絡，於九十一年一月八日間，連續推由劉木水駕駛挖土機
，將施工現場地表下面優良土壤超量挖起（挖深１．５５公尺至
３公尺），再由甲○○聯絡載運事宜，將優良土壤交給卡車司機
郭振坤、傅志賢、朱創棋等人，載運至高雄縣美濃鎮吉洋里五０
０號高雄休閒農場對面窪地、路竹鄉○○○路旁魚池等處，售予
指定買主作回填土用，共竊取國有土方計約９．６１２立方公尺
，足以生損害於國有財產權益。又甲○○與劉木水明知從事清除
廢棄物須經地方主管機關核准發給許可證或核備文件後始得從事
廢棄物清除，竟基於共同未依法領有廢棄物清除許可文件而從事
廢棄物清除之犯意聯絡，在未依法領有廢棄物清除之許可文件之
情形下，由劉木水駕駛挖土機將上開工程拆屋後，堆置一旁之牆
磚、鋼筋、安全帽、布袋、塑膠等之建築廢棄物，推入前開盜賣
土壤超挖之洞內，以清除其所載運之廢棄物，再以級配、柏油舖
設其上掩人耳目」等情。主文並宣告以共同未依廢棄物清理法第
四十一條第一項規定領有廢棄物清除許可文件，從事廢棄物清除
罪。惟按原判決據以論罪科刑之廢棄物清理法第四十六條第一項
第四款，係以「未依第四十一條第一項規定領有廢棄物清除、處
理許可文件，從事廢棄物貯存、清除、處理，或未依廢棄物清除
、處理許可文件內容貯存、清除、處理廢棄物」為構成要件。而
所謂廢棄物之「清除」、「處理」，依行為時「事業廢棄物貯存
清除處理方法及設施標準」第二條第二款、第三款規定：「清除
：指事業廢棄物之收集、運輸行為」，「處理：指左列行為：(一)
中間處理：指事業廢棄物在最終處置前，以物理、化學、生物、
熱處理或其他處理方法，改變其物理、化學、生物特性或成分，
達成分離、減積、去毒、固化或安定之行為。(二)最終處置：指衛
生掩埋、封閉掩埋、安定掩埋或海洋棄置事業廢棄物之行為。(三)
再利用：指事業機構產生之事業廢棄物自行、販賣、轉讓或委託
做為原料、材料、燃料、填土或其他經中央主管機關及目的事業
主管機關認定之用途行為，並應符合本標準規定者」；亦即「清
除」與「處理」定義不同，且所稱「處理」中之「最終處置」態
樣，係指衛生掩埋、封閉掩埋、安定掩埋或海洋棄置事業廢棄物
之行為而言；依原判決上引事實之記載，上訴人與共犯劉木水除
將上開工程之建築廢棄物清除外，尚且推入盜賣土壤超挖之洞內
，再以級配、柏油舖設其上；倘上情屬實，上訴人所為似不僅至
收集、運輸之「清除」階段，其將事業廢棄物推入洞內再以級配
、柏油舖設其上之所為，是否為掩埋廢棄物之「處理」行為？即
非無疑問。原判決未予深入究明，致此部分事實仍欠明確，本院
無從為適用法律當否之判斷，判決自有違誤。（二）按廢棄物清
理法於九十年十月二十四日修正公布全文，該法第四十一條之規
定嗣後未再修正。依原判決上引事實之記載，上訴人行為時係於
九十一年一月八日間，自應適用行為時之上開廢棄物清理法第四
十一條規定，惟原判決理由三說明：「按公、民營廢棄物清除、
處理機構經營廢棄物之貯存、清除或處理業務，應列明專業技術
人員與貯存、清除、處理之工具、方法、設備及場所，向地方主
管機關申請核發許可證，廢棄物清理法第四十一條第一項定有明
文，其違反者，應依同法第四十六條第一項第四款之規定處罰。
另廢棄物清理法第四十一條所稱之『公、民營廢棄物清除、處理
機構』，係指擬經營廢棄物清除、處理業務者，其規範對象係對
任何有意願經營廢棄物清除、處理業務之機構及人民，並非指已
經申請取得各項許可證之公、民營廢棄物清除、處理機構而言。
蓋因該等機構已完成申請程序，本條規定對其並無任何實際規範
意義。因此，同法第四十一條第一項之規定，應包含個人非經營
廢棄物貯存、清除、處理業務者，有行政院環境保護署八十八年
九月二十九日（八八）環署廢字第００五三四九五號函及八十八
年十月二十六日（八八）環署廢字第００六九六００號函可資參
照，足見廢棄物清理法第四十一條之規範對象係指擬經營廢棄物
清除、處理之機構及人民。故雖係個人，亦為本條規範之對象」
等語（見原判決正本第九頁至第十頁）。惟原判決上開理由論述
所適用之廢棄物清理法第四十一條，係廢棄物清理法九十年十月
二十四日修正公布前（即八十九年一月十九日修正公布）之規定
，第一審判決誤用行為前已因修正而失效之法律，經原判決以其
不當而據為撤銷第一審判決之理由，原判決竟再適用該失效之法
律，判決自有適用法則不當之違誤。以上，或係上訴意旨所指摘
，或為本院得依職權調查之事項，應認原判決有撤銷發回之原因
。原判決其他有裁判上一罪關係部分，基於審判不可分原則，應
一併發回。
據上論結，應依刑事訴訟法第三百九十七條、第四百零一條，判
決如主文。
中    華    民    國  九十五  年    十    月    五    日
                      最高法院刑事第十二庭
                          審判長法官  林  永  茂
                                法官  洪  文  章
                                法官  蘇  振  堂
                                法官  蕭  仰  歸
                                法官  何  菁  莪
      本件正本證明與原本無異
                                      書  記  官
中    華    民    國  九十五  年    十    月   十二   日
                                                      Ｅ


司法院資訊處製作；財團法人民間司法改革基金會備份。
